臺灣基隆地方法院刑事判決　　　　　　　　　　　　　　九十年度訴字第六九一號
　　公　訴　人　台灣基隆地方法院檢察署檢察官
　　被　　　告　甲○○
　　　　　　　　乙○○
　　右二人共同　牛湄湄
　　選任辯護人
右列被告因竊佔等案件，經台灣基隆地方法院檢察署檢察官聲請以簡易判決處刑（九
十年度偵字第二七七六號），本院簡易庭認為不宜，改依通常程序審理，茲判決如左
：
    主  文
甲○○、乙○○均無罪。
    理  由
一、公訴意旨略以：被告甲○○係台北縣金山鄉重和村「亞洲台北山城社區」管理委
    員會主任委員，被告乙○○則係該社區服務中心主委（公訴人誤載為管理委員會
總幹事），緣丁○○○股份有限公司（以下簡稱「寶成公司」）於民國八十五年
    間，在該社區隔鄰鳩工興建大型社區，雙方因施工人員進出等安全問題涉有糾紛
    ，該管理委員會遂於「寶成公司」單獨所有，坐落台北縣金山鄉○○○段硫磺子
    坪小段二六之六三、三二之五、三二之六、三二之十至三二之一三、三三之一、
    三三之五、三三之六、四五之一一等土地及該公司與他人共有坐落同地段三五地
    號土地上設置不鏽鋼圍籬，經「寶成公司」訴請拆除返還土地，於八十九年七月
    二十六日獲勝訴判決確定在案，被告甲○○、乙○○明知其對上開土地已無任何
    使用權源，竟基於意圖為自己不法所有之犯意聯絡，於八十九年年底，雇用不知
    情之工人將原設置上開地點之不鏽鋼圍籬向後遷移十公分，繼續占用「寶成公司
    」之上開土地，排除該公司對前開土地之管領使用，所私設之不鏽鋼圍籬並將「
    亞洲台北山城社區○○○○○道路封閉使之壅塞，致生往來之危險。案經被害人
    「寶成公司」提出告訴，因認被告二人涉有刑法第三百二十條第二項之竊佔罪嫌
    及同法第一百八十五條第一項之公共危險罪嫌，被告二人且係共同正犯云云。
二、按「犯罪事實應依證據認定之，無證據不得推定其犯罪事實。」、「不能證明被
    告犯罪者，應諭知無罪之判決。」，刑事訴訟法第一百五十四條、第三百零一條
    第一項分別定有明文。次按「犯罪事實之認定，應憑真實之證據，倘證據是否真
    實尚欠明確，自難以擬制推測之方法，為其判斷之基礎。」、「認定犯罪事實之
    證據係指足以認定被告確有犯罪行為之積極證據而言，該項證據自須適合於被告
    犯罪事實之認定，始得採為斷罪資料。」，最高法院五十三年台上字第六五六號
    、二十九年上字第三一○五號判例可資參照。
三、公訴人認為被告甲○○、乙○○二人有刑法第三百二十條第二項之竊佔及同法第
    一百八十五條第一項之公共危險罪嫌，係以被告甲○○經通知雖未到庭，然查，
    右揭事實，業據被告乙○○到庭供承屬實，核與告訴人「寶成公司」指訴情節相
    符，復有土地登記簿謄本、地籍圖謄本及現場相片在卷可稽，為其論罪依據。
四、訊據被告甲○○、乙○○二人均堅決否認有公訴人所指之犯行，略以：「亞洲台
    北山城社區」係六十九年間由中信公司所規劃預售並開始興建，七十一年間陸續
    部分完工，然於七十二年間所規劃社區尚未全部完成之際，中信公司發生財務危
    機，七十三年五月二十八日中信公司遭板橋地院裁定准予重整（迄至八十一年重
    整完成），因之「亞洲台北山城社區」工程停滯，而僅部分區域完工交屋，其餘
    區域則均未興建而為空地，因之「亞洲台北山城社區」僅有完工區域之住戶組成
    社區並成立管理委員會；中信公司興建規劃預售之初，即與承買戶約定每戶應分
    擔包括社區道路、游泳池等公共設施之土地，因之社區○○○區道路及公共設施
    土地均為各住戶之私有名下土地而供社區公共使用，告訴人「寶成公司」亦為「
    亞洲台北山城社區」之所有權住戶（有二十一戶建物，一萬五千坪未建空地），
    其名下所有作為社區道路之土地亦係為分擔社區公共設施之土地而供社區所共用
    ，因之於社區道路及公共設施等公共事務事項依據公寓大廈管理法之規定，自當
    由社區所組成之管理委員會為總體規劃管理及維護。約於八十二、八十三年間，
    中信公司將原規劃而未興建之「亞洲台北山城社區」內之空地及原已興建之名流
    俱樂部（即後來「寶成公司」規劃經營之「天籟溫泉會館」）轉售予「寶成公司
    」，「寶成公司」即於該等空地規劃興建別墅與大廈，然「寶成公司」對外銷售
    又以「陽明山國家山莊」之名銷售，因之「亞洲台北山城社區管理委員會」於當
    時曾一度以「陽明山國家山莊社區管理委員會」名之，於八十六年始回復以原「
    亞洲台北山城社區管理委員會」名之），而於「寶成公司」興建施工之際，因銷
    售往來人潮及施工進出之干擾，為維護「亞洲台北山城社區」住戶之安全及兼顧
    施工之便捷，「寶成公司」私設鐵板圍籬並封閉部分「亞洲台北山城社區○道路
    ，以維護社區安全，區隔「亞洲台北山城社區」住戶與工地，因之設置圍籬乃為
    社區安全目的而為，並無竊佔土地動機，此由「寶成公司」先前私設圍籬亦基此
    而為之即可證明；況且，於「寶成公司」進駐施工後，往來進出複雜，原警衛室
    完全無法有效管理人車進出，「亞洲台北山城社區」內部竊案頻頻發生，管理委
    員會基於住戶反應，經管理委員會與「寶成公司」數度溝通，「寶成公司」亦允
    諾願提出贊助款同意由「亞洲台北山城社區管理委員會」自行設立圍籬，以區隔
    「亞洲台北山城社區」與新建區域（新建區域嗣後自行設立管理委員會為「陽明
    山國家公園社區管理委員會」單獨各自管理），嗣「亞洲台北山城社區管理委員
    會」即於八十六年七至九月間發包沿「亞洲台北山城社區」範圍設置圍籬，自此
    社區進出由警衛室前道路統一進出，以利社區之安全管理，「寶成公司」並為此
    圍籬之設置及其他公共設施破壞之補償，於八十七年四月二十四日與「亞洲台北
    山城社區管理委員會」簽立補充協議書並提出一千萬元公共基金予管委會，因之
    圍籬之設置實係經過「寶成公司」之同意並贊助下而為，被告二人並無任何竊佔
    之犯意，否則「寶成公司」豈會於「亞洲台北山城社區管理委員會」施工完畢後
    ，仍交付一千萬元之補助款，況且，圍籬設置地點在「亞洲台北山城社區○○○
    區道路邊緣，而社區道路固為私有土地，然既因提供為社區公共設施用地而委由
    管委員管理維護，管委會基此職責而為必要之管理行為，又有何竊占可言；於八
    十九年十月間，因民事訴訟確定後，「亞洲台北山城社區管理委員會」遵守法院
    之執行命令將原設之原圍籬拆除向後撤退約十米左右，依「寶成公司」主張而縮
    小「亞洲台北山城社區」範圍設籬以維護社區之安全，而公訴人竟以被告僅退縮
    十公分認定，與事實不符，且往後撤退約十公尺之圍籬其坐落土地已非起訴書所
    稱之土地，「亞洲台北山城社區管理委員會」執行圍籬之撤退，不過為社區之安
    全維護為考量，並無任何為自己或第三人不法利益之意圖，非但無妨害「寶成公
    司」對於土地之管領使用，反之對於「亞洲台北山城社區」內之住戶當已更盡管
    委會管理人之責。本件所設圍籬均屬私有社區道路，為屬社區之公共設施，專供
    社區住戶使用，並非供不特定多數人通行往來之用，並非刑法第一百八十五條之
    客體，本件部分社區道路雖經設籬，然該等圍籬設有開關鐵門，並未上鎖，出入
    者仍可開關鐵門以為進出，且該等社區道路仍可經由警衛室之出入口進出社區，
    毫無遮斷壅塞而生往來危險之可能。被告二人並無公訴意旨所指之竊佔與公共危
    險犯行等語置辯。
五、經查：
  (一)「亞洲台北山城社區」係六十九年間由中信公司規劃興建，七十一年間陸續部分
    完工，七十二年中信公司發生財務危機，進行重整，「亞洲台北山城社區」工程
    因而僅部分區域完工交屋，其餘區域則均未興建而為空地，完工區域之住戶組成
    「亞洲台北山城社區管理委員會」，中信公司預售之初，即與承買戶約定每戶應
    分擔包括社區道路、游泳池等公共設施之土地，因之「亞洲台北山城社區區及公共設施土地均為各住戶之私有名下土地而供社區公共使用等情，有
    亞洲台北山城總配置圖、亞洲台北山城預訂房屋買賣契約書、亞洲台北山城預訂
    土地買賣契約書、亞洲台北山城社區管理辦法影本各一份附卷可稽，而「寶成公
    司」在「亞洲台北山城社區」有二十一戶建物，一萬五千坪未建空地，「寶成公
    司」顯為「亞洲台北山城社區」之所有權住戶，則「寶成公司」名下所有作為「
    亞洲台北山城社區○道路之土地，亦係為分擔社區公共設施之土地，依據公寓大
    廈管理法之規定，自當由「亞洲台北山城社區」所組成之管理委員會為總體規劃
    管理及維護。
  (二)中信公司將原規劃而未興建之「亞洲台北山城社區」內之空地及原已興建之名流
    俱樂部轉售予「寶成公司」，「寶成公司」即於該等空地規劃興建別墅與大廈，
    然「寶成公司」興建施工之際，因銷售往來人潮及施工進出之干擾，為維護「亞
    洲台北山城社區」住戶之安全及兼顧施工之便捷，「寶成公司」私設鐵板圍籬並
    封閉部分「亞洲台北山城社區○道路，以維護社區安全，區隔「亞洲台北山城社
    區」住戶與工地等情，有「寶成公司」八十四年九月十五日（八四）寶北字第０
    九００四號簡便行文表及「亞洲台北山城社區管理委員會」八十六年度第一次委
    員會會議記錄存卷可參，由上可知，「寶成公司」斯時私設圍籬之目的乃在維護
    「亞洲台北山城社區」住戶之居家安全而為。
  (三)「寶成公司」進駐施工後，往來進出複雜，原警衛室完全無法有效管理人車進出
    ，「亞洲台北山城社區」內部竊案頻頻發生，管理委員會基於住戶反應，與「寶
    成公司」數度溝通，「寶成公司」亦允諾願提出贊助款同意由「亞洲台北山城社
    區管理委員會」自行設立圍籬，以區隔「亞洲台北山城社區」與新建區域，嗣「
    亞洲台北山城社區管理委員會即於八十六年七至九月間發包沿「亞洲台北山城社
    區」範圍設置圍籬，自此社區進出由警衛室前道路統一進出，以利社區之安全管
    理，「寶成公司」並為此圍籬之設置及其他公共設施破壞之補償，於八十七年四
    月二十四日與「亞洲台北山城社區管理委員會」簽立補充協議書並提出一千萬元
    公共基金予「亞洲台北山城社區管理委員會」等情，有「亞洲台北山城社區管理
    委員會」八十六年度第二次委員會會議記錄、不鏽鋼圍籬工程合約書、不鏽鋼圍
    籬工程收據、「亞洲台北山城社區管理委員會」與「寶成公司」簽立之補充協議
    書影本各一份在卷可佐，可見此次圍籬之設置，係經過「寶成公司」之同意並贊
    助下而為，否則「寶成公司」豈會在「亞洲台北山城社區管理委員會」施工完畢
    後，仍交付一千萬元之補助款，此次設置圍籬之目的亦在於維護「亞洲台北山城
    社區」住戶之居家安全。
  (四)「寶成公司」對「亞洲台北山城社區管理委員會」提起之排除侵害民事訴訟，經
    本院於八十九年七月二十六日以八十九年度簡上字第七號判決「寶成公司」勝訴
    確定，「亞洲台北山城社區管理委員會」有遵守法院之執行命令，將設置之圍籬
    拆除，然向「亞洲台北山城社區」方向後撤約十米左右另設本件公訴人所指之圍
    籬等情，有本院八十九年度簡上字第七號判決書一份、本院八十九年十月二十七
    日基院政民執清四三二二字第八三五三七號執行命令一份、「亞洲台北山城社區
    」管委會新設之圍籬拆除前後照片三十張、本院九十一年七月三十日刑事勘驗筆
    錄一份、土地複丈成果圖一份附卷可稽，而此新設置圍籬座落在台北縣金山鄉○
    ○○段硫磺子坪小段第一八之一八、二六之三四、二六之四五、二六之四六、三
    二之五、三三之０等地號土地上，該等土地中第一八之一八地號土地係國有，第
    二六之三四地號土地係屬「亞洲台北山城社區」住戶郭榮瑞等二十四人（含「寶
    成公司」）所共有，第二六之四五、二六之四六、三二之五、三三之０等地號土
    地係「寶成公司」所有等情，亦有土地登記簿謄本存卷可參。可知「亞洲台北山
    城社區管理委員會」並無如公訴人所指在台北縣金山鄉○○○段硫磺子坪小段第
    二六之六三、三二之六、三二之十至三二之一三、三三之一、三三之五、三三之
    六、四五之一一等屬「寶成公司」所有土地及該公司與他人共有坐落同地段三五
    地號土地上，雇用不知情之工人將原設置之不鏽鋼圍籬拆除後，向後遷移十公分
    ，另設置不鏽鋼圍籬之行為。「亞洲台北山城社區管理委員會」所另行設置之新
    圍籬，距原有已拆除之圍籬，有十米左右之距離。「亞洲台北山城社區管理委員
    會」雖有在台北縣金山鄉○○○段硫磺子坪小段第一八之一八、二六之三四、二
    六之四五、二六之四六、三二之五、三三之０等屬國有或「寶成公司」等他人所
    有之土地上設置新圍籬之行為，然依證人即「亞洲台北山城社區管理委員會」總
    幹事丙○○證稱「八十四年九月十四日寶成有給我們行文，說要同意社區設圍籬
    ，那時是寶成自己設的施工圍籬，因為有颱風，將施工圍籬吹壞，但他們房子要
    從八十四年蓋到八十五年底。八十六年初，他們房子蓋好，我們社區的人跟他們
    反應施工圍籬破損，他們說早晚要拆掉，因為我們社區的人想要跟他們有所區隔
    ，要求還是要有圍籬，所以他們公司的洪經理才於八十六年五月二十五日在委員
    會中同意由他們公司提供六十萬元，讓我們施作，當時大家的意見是就原來的施
    工圍籬地點作。八十七年四月二十四日有和寶成簽補充協議書，是因為他施工時
    有拆毀社區的公共設施，包括游泳池等公共場所，所以他們同意賠償一千萬元及
    七百餘坪的土地，這一千萬元中包含作圍籬的六十萬元。他們所以在八十七年十
    月提出民事訴訟，是他們的買受人給他們施壓，因為買受人有部分公共設施土地
    在圍籬坐落點上。民事敗訴後，在八十九年八月底、九月初就把圍籬拆掉。因為
    拆掉後，管委會認為沒有圍籬社區不安全，所以決議往後移十多公尺，將新設的
    圍籬設在寶成所有的土地及亞洲山城社區○○○道路上，新的圍籬是在八十九年
    九月間設的。」等語；復依卷附本院九十一年七月三十日勘驗筆錄（其中所附之
    道路配置圖）及土地複丈成果圖，可見「亞洲台北山城社區管理委員會」新設置
    之圍籬，寬度不及十公分，長度約四百公尺，圍籬之二處盡頭皆設有未上鎖可供
    開啟之鐵門，圍籬外側之土地有北二七線鄉道即台北縣金山鄉○○路可通，圍籬
內側之土地有台北縣金山鄉○○路可通。綜上可知，「寶成公司」於八十四年間
    私設之施工圍籬與該公司於八十六年間同意「亞洲台北山城社區管理委員會」設
    置之圍籬，和本件「亞洲台北山城社區管理委員會」另行設置之新圍籬，此三次
    圍籬設置之目的，均同在維護「亞洲台北山城社區」住戶之居家安全，並非在於
    排他的占有使用圍籬內、外之土地，被告二人顯無為自己或第三人「不法利益」
    之意圖存在。而刑法上竊佔罪之成立，以意圖為自己或第三人不法之利益，私擅
    佔據他人之不動產，歸於自己或第三人支配為要件。被告二人既無為自己或第三
    人不法利益之意圖存在，復無私行以己力或使第三人確實占有並排除原所有權人
    之使用而支配他人不動產之行為，被告二人所為顯與竊佔罪之成立要件有間。
  (五)公訴人指被告二人所私設之不鏽鋼圍籬，將「亞洲台北山城社區○○○○○道路
    封閉使之壅塞，致生往來之危險。但查，依卷附本院九十一年七月三十日勘驗筆
    錄（其中所附之道路配置圖）、土地複丈成果圖及新設圍籬拆除前後之照片三十
    張，可知「亞洲台北山城社區管理委員會」新設置之圍籬，設籬之道路計有山城
    路（亞洲台北山城社區路段）、山城路十七巷，固均屬供「亞洲台北山城社區」
    對外聯絡之道路，然此等道路雖經設籬，但各該出入處所皆設有未上鎖之鐵門，
    「亞洲台北山城社區」住戶仍可開啟鐵門以為進出，此點並經證人丙○○證述屬
    實，況「亞洲台北山城社區○○○○○路、名流路可供對外通行之用，此「亞洲
    台北山城社區管理委員會」新設置的圍籬並無壅塞陸路而生往來危險之情事。刑
    法第一百八十五條第一項所謂壅塞陸路致生往來之危險，雖不以發生實害為必要
    ，然仍須壅塞陸路之行為有造成公眾往來危險之狀態，亦即係處罰具體危險犯，
    被告二人所為既無壅塞陸路致生往來危險情事，即與刑法第一百八十五條第一項
    之成立要件不符。
  (六)本件既查無積極證據足證被告甲○○、乙○○有公訴人所指之竊佔、公共危險等
    犯行，揆諸首揭說明，即應對被告二人為無罪之諭知。又檢察官就本件事實原聲
    請簡易判決處刑，然本院既認有刑事訴訟法第四百五十一條之一第四項但書而諭
    知無罪之情形，依同法第四百五十二條之規定改依通常程序審理，併此敘明。
據上論斷，應依刑事訴訟法第四百五十二條、第三百零一條第一項，判決如主文。
本案經檢察官熊南彰到庭執行職務。
中      華      民      國    九十一    年     十一     月      六      日
                                  臺灣基隆地方法院刑事第三庭
                                      法  官  王  福  康
右正本證明與原本無異。
對於本件判決如有不服，應於收受送達後十日內，向本院提出上訴書狀，上訴於臺灣
高等法院，並按他造當事人之人數附具繕本。
                                      書記官  李  國  豪
中      華      民      國    九十一    年     十一     月      六      日
